【裁判字號】    99,台上,37
【裁判日期】    990111
【裁判案由】    請求損害賠償等
【裁判全文】
最高法院民事判決                九十九年度台上字第三七號
上  訴  人  信東資產管理股份有限公司
法定代理人  乙○○
訴訟代理人  林軍男律師
被 上訴 人  甲○○
訴訟代理人  林春榮律師
上列當事人間請求損害賠償等事件，上訴人對於中華民國九十八
年六月三十日台灣高等法院台中分院第二審更審判決（九十八年
度重上更(一)字第四號），提起上訴，本院判決如下：
    主  文
原判決除假執行部分外廢棄，發回台灣高等法院台中分院。
    理  由
本件上訴人主張：伊與訴外人周婉芳、蕭義誠、陳俊仁、林雅倫
、陳宗億、陳建宏、黃建銓等人（下稱周婉芳等七人）於民國九
十二年九月間成立合夥關係，以周婉芳等七人出資之新台幣（下
同）四千一百萬元合夥資金中之三千七百萬元向第三人龍星昇第
三資產管理股份有限公司（下稱龍星昇公司）買入該公司對訴外
人周家合板股份有限公司（下稱周家合板公司）以台中市○○區
○○段九七之一、九七之三、九九之三、九九之四、一○一之四
、一○一之五地號土地及地上建物即門牌號碼台中市南屯區○○
○路一六八號（下稱系爭不動產）抵押之一億六千七百四十九萬
九千三百九十一元債權（下稱系爭抵押債權），並由周婉芳出面
與伊簽訂「債權及抵押權讓與投資契約書」（下稱系爭投資契約
），嗣伊為參與台灣台中地方法院（下稱台中地院）九十年度民
執字第一九○六五號拍賣系爭不動產之強制執行事件（下稱系爭
執行事件），而於九十二年十二月九日向被上訴人借貸二千零九
十七萬元供為投標保證金，並交付伊所有名義陽信商業銀行00
000000000號帳戶（下稱系爭帳戶）存摺（下稱系爭存
摺）、公司及負責人印章（下稱系爭印章等）予被上訴人保管，
授權被上訴人得自行領取帳戶內存款，以清償伊所欠之借款二千
零九十七萬元、利息三百九十四萬二千三百六十元，及其他由被
上訴人代墊之契稅與規費、房屋稅，暨其他費用等款項之債務。
被上訴人在系爭投資案僅從事代書工作，並非系爭投資案之合夥
人，惟其扣除借款、利息及其他費用竟逾領一千零四十八萬八千
六百三十九元。爰依侵權行為及債務不履行之法律關係，求為命
被上訴人給付一千零四十八萬八千六百三十九元並加計法定遲延
利息之判決。
被上訴人則以：伊並未受上訴人委託保管系爭存摺及系爭印章，
伊提領款項之取款條上所蓋印文，係上訴人公司之實際負責人胡
紹逸親核金額用印，存摺則於辦妥提款取回；系爭投資案伊出資
二千零九十七萬元為投標保證金，另代墊系爭不動產之契稅及規
費三十五萬六千元、代墊房屋稅六萬一千三百六十七元、負擔招
待金主之旅遊費二百五十萬元，所提領之款項係伊與胡紹逸會帳
後所為，並非不法利益等語，資為抗辯。
原審將第一審所為上訴人勝訴之判決廢棄，改判駁回上訴人之訴
，無非以：關於周婉芳等七人以周婉芳名義與上訴人訂定系爭投
資契約，並由周婉芳向龍星昇公司買入該公司對周家合板公司之
系爭抵押債權，上訴人於九十二年十二月間就系爭執行事件中第
四標系爭不動產拍賣案，以周婉芳名義於九十二年十二月九日與
龍星昇公司約定，由龍星昇公司以總價八千萬元參與競標，投標
保證金二千零九十七萬元由周婉芳全數負擔，而由被上訴人以其
夫蕭秉豐之台支支票提供，由龍星昇公司以八千萬元得標後再以
其對周家合板公司之債權抵繳買賣價金；上訴人復以周婉芳之名
義於九十三年一月三日將系爭不動產以七千三百九十八萬元之總
價出售予訴外人陳樹麟等情，為兩造所不爭。茲上訴人主張：伊
委託被上訴人保管系爭存摺及系爭印章，卻遭被上訴人盜領或逾
領款項，惟為被上訴人所否認。經查系爭不動產投標及移轉登記
之代書工作均由被上訴人處理，而被上訴人除自系爭帳戶於九十
三年六月七日提領一千三百六十萬四千八百四十元，九十三年六
月十一日提領五百十四萬六千五百元，九十三年七月三十日提領
九十七萬元、二千萬元、三百九十三萬七千六百元外，另委由其
職員陳嘉慧九十三年六月七日提領一百萬元、二十九萬五千元；
惟依系爭帳戶之取款條顯示，上訴人亦於九十三年六月十四、十
五日自系爭帳戶提領三十萬元、二百四十三萬三千四百二十元、
十萬元，九十三年七月三十日提領五萬元，上訴人亦承認此等提
領存款經過，足認上訴人於九十三年六月十一日確有將系爭存摺
取回提領款項，再將系爭存摺交被上訴人於九十三年七月三十日
上午提領二千四百九十萬七千六百元後將系爭存摺取回，同日下
午提領五萬元。證人陳嘉慧並證述：胡紹逸到被上訴人事務所核
對蓋章交伊處理，印章他自己拿回去。被上訴人或事務所未保管
過上訴人公司的存摺及大小章，胡紹逸會先會帳看取款條全額無
誤就蓋章，蓋完後就把章拿走，匯款後存摺還在就交給他，如果
他先回去就請公司小姐來取回云云，互核相符。且上訴人自承系
爭存摺其曾取回三次，顯然上訴人交付系爭存摺三次予被上訴人
提領系爭帳戶之存款，堪認上訴人將系爭存摺交付被上訴人，係
委由被上訴人提領系爭帳戶內之存款。至上訴人所舉證人許素媛
證稱：印象中有將系爭存摺及系爭印章交給被上訴人保管二次，
二次都是我拿去，胡紹逸有將系爭存摺拿回來二次給我，時間已
忘記云云；然證人許素媛所述：系爭存摺及系爭印章是在九十三
年農曆年過後交給被上訴人，與上訴人自承係在九十二年十二月
間交給被上訴人保管之時間不符，自難採信。而證人陳榮炅並未
在場目睹上訴人將系爭存摺及印章存摺交付被上訴人，而係事後
聞自胡紹逸轉述，且之前訴外人連驊營造公司借款，與本件兩造
之糾紛無關，不能以此推論因被上訴人交付二千零九十七萬元予
上訴人供作投標保證金，上訴人因而將系爭存摺及系爭印章交付
被上訴人保管，是陳榮炅之證言亦不能為不利被上訴人之證明。
被上訴人交付二千零九十七萬元與上訴人投標買受系爭不動產係
在九十二年十二月九日，當時系爭帳戶內並非有相當存款，在九
十三年六月七日周婉芳匯進一千四百八十九萬九千八百四十元前
之存款餘額僅為二千三百零三元，並無擔保出資功能，被上訴人
自無要求提供系爭存摺及系爭印章之必要。又系爭帳戶之存款於
上訴人取回執行分配款之前縱超過二千零九十七萬元，上訴人既
主張：於法院分配款取回後始返還云云，被上訴人亦無法提領以
之清償其二千零九十七萬元，被上訴人即不致要求保管系爭存摺
及系爭印章以擔保其出資二千零九十七萬元，上訴人亦不會為擔
保上訴人二千零九十七萬元之清償而將系爭存摺及系爭印章交予
被上訴人保管，而使系爭帳戶內之存款無法動用。況周婉芳於九
十三年六月七日、十一日有分別匯入一千四百八十九萬九千八百
四十元、七百九十七萬九千九百十元計二千二百八十七萬九千七
百五十元，系爭存摺及系爭印章若係在擔保被上訴人之出資二千
零九十七萬元，被上訴人何以僅提領其中之一千三百六十萬四千
八百四十元及五百十四萬六千五百元，合計一千八百七十五萬一
千三百四十元，前者由被上訴人支付林雅倫介紹金主投資之仲介
費，所留之款項由上訴人取回存摺領款，且被上訴人獲償金額尚
不及其出資二千零九十七萬元之本金，又何以會依上訴人之指示
，就六月七日所提領之一千三百六十萬四千八百四十元，將其中
之二百九十四萬二千八百元分別匯入林雅倫、李啟瑞、歐樂旅行
社之帳戶或交付胡紹逸，並支付鄭崑鎮介紹系爭不動產買賣之仲
介費五十八萬元；另就六月十一日所提領之五百十四萬六千五百
元，將其中之三百四十九萬四千元分別匯入林雅倫、李啟瑞之帳
戶。可見被上訴人於六月七日所提領之一千三百六十萬四千八百
四十元，非在清償其出資二千零九十七萬元，該款項係在周婉芳
於九十三年七月二十九日將龍星昇公司匯入之執行分配款二千八
百八十九萬三千零五十二元，轉匯至系爭帳戶，被上訴人始於九
十三年七月三十日自系爭帳戶提領九十七萬元及二千萬元而獲償
；是被上訴人於九十三年六月十一日自系爭帳戶所提領之五百十
四萬六千五百元，與二千零九十七萬元之清償無關。倘依上訴人
之主張其僅授權被上訴人自系爭帳戶提領足以清償二千零九十七
萬元與利息之款項，及指示被上訴人匯款等情，被上訴人應僅能
於六月七日提領二百九十四萬二千八百元與五十八萬元，及六月
十一日提領三百四十九萬四千元，則被上訴人於六月七日提領一
千三百六十萬四千八百四十元，及六月十一日提領五百十四萬六
千五百元，均已超過上訴人之授權範圍，上訴人於六月九日與被
上訴人會帳，及取回系爭存摺，於六月十四、十五日自系爭帳戶
提領二百八十三萬三千四百十元時，當知被上訴人提領款項事實
，何以皆無異議，反將取回之系爭存摺交給被上訴人辦理領款，
顯不合理。上訴人並非以系爭存摺及系爭印章擔保上訴人二千零
九十七萬元之清償，堪以認定。被上訴人辯稱：上訴人將系爭存
摺交由其提款，以辦理系爭投資案獲利分配之事宜云云，尚可採
信；上訴人所謂被上訴人盜領系爭帳戶存款乙節，尚難採信。被
上訴人於九十三年七月三十日提領之二千四百九十萬七千六百元
，其中二千二百二十一萬一千一百四十一元係清償被上訴人出資
之投標保證金二千零九十七萬元，代墊之契稅、規費共三十五萬
六千元，及房屋稅六萬一千三百六十七元，暨被上訴人員林鎮○
○路房屋價金八十二萬三千七百七十四元，其餘之二百六十九萬
六千四百五十九元，同前述理由，應係系爭投資案之獲利分配，
並非被上訴人盜領之款項。況若依上訴人所主張被上訴人有於九
十三年七月三十日盜領系爭帳戶一千零四十八萬八千六百三十九
元，上訴人既隨即將系爭存摺取回後於當天自行提領系爭帳戶之
存款五萬元，其自已知悉而未報案，事後亦未催討，遲至九十五
年四月二十八日始提起本件訴訟；又於九十四年一月三日匯款二
百五十萬元至被上訴人交通銀行帳戶，九十四年七月十二日於另
彰化市○○路○段五二五號房地及新竹市○○路○段四九八號房
地投資案結案時以台支支票支付一千六百二十萬元予被上訴人，
既未主張抵銷，反而任意給付被上訴人一千八百七十萬元。被上
訴人苟有盜領其存款一千零四十八萬八千六百三十九元之行為，
上訴人依法即得予以抵銷，又何來違約增加民事損失或擔負刑事
詐欺或背信指控之法律風險，上訴人主張：伊係為免另案所成立
之合作，因違約增加民事損失或擔負刑事詐欺或背信指控之法律
風險，乃未予扣款云云，顯違常情而不可採。周婉芳等七人以周
婉芳之名義代表全體投資人行使該系爭投資之權利義務，係屬周
婉芳等七人內部間之契約。周婉芳與上訴人於九十二年九月二十
四日簽訂之系爭投資契約係存在於上訴人與周婉芳之間，由上訴
人以周婉芳出資四千一百萬元其中之三千七百萬元使用周婉芳之
名義向龍星昇公司承購系爭抵押債權，投資期限為九十二年十月
十五日至九十三年四月十五日止，屆時上訴人除返還四千一百萬
元外，另應支付投資金額百分之十即四百十萬元之利潤予周婉芳
，依此投資契約，周婉芳出資予上訴人承購龍星昇公司對周家合
板公司之債權，不論上訴人之系爭投資案有無獲利，均應固定支
付投資金額百分之十之利潤予周婉芳，縱上訴人發生虧損亦然，
即周婉芳不負擔系爭投資案之虧損，類似周婉芳以四千一百萬元
借給上訴人，期間半年，上訴人應支付四百十萬元之利息予周婉
芳。惟上訴人與周婉芳之投資契約，尚約定上訴人應以周婉芳之
名義與龍星昇公司簽訂債權讓與契約，使處分周家合板公司資產
所得款項能先由周婉芳取得，待周婉芳扣除四千一百萬元之本金
及四百十萬元之利潤，餘款再交付上訴人，則系爭投資契約仍屬
投資契約。至被上訴人所謂之兩造間之投資契約，係由上訴人負
責尋找投資標的，邀約金主投資，對外代表投資組合行使權利義
務；被上訴人則負責除金主投資金額以外資金之籌措，對內從事
投標、移轉登記及投資獲利之分配，投資之盈餘及虧損雙方各半
，本件上訴人所找之投資標的即為龍星昇公司對周家合板公司之
抵押債權，所邀約之金主投資係周婉芳等七人之四千一百萬元；
上訴人所出資者即係二千零九十七萬元投標保證金，契稅、規費
共三十五萬六千元，及房屋稅六萬一千三百六十七元。而此三份
投資契約之法律性質，均係有關投資承購龍星昇公司對周家合板
公司之債權，並非投資人經營共同事業，自非屬合夥契約，應認
係一般之投資契約。至被上訴人參與系爭投資案之投資，被上訴
人於原審初稱係與上訴人合夥，嗣稱係與上訴人公司之實際負責
人胡紹逸合夥，於原審再稱係與上訴人成立投資契約，核係屬更
正其法律上及事實上之陳述，且為對於第一審已提出之攻擊防禦
方法為補充，自應許被上訴人更正。被上訴人出資二千零九十七
萬元為投標保證金，係由上訴人出具證明書載明該二千零九十七
萬元係由蕭秉豐全額負擔，與周婉芳簽訂系爭投資契約者係上訴
人，亦係由周婉芳將系爭投資案所得之款項匯入上訴人之系爭帳
戶，再由被上訴人就系爭帳戶內之存款為系爭投資案之利益分配
，足見系爭投資案係由胡紹逸代理上訴人所投資，而非胡紹逸個
人投資，此事實亦為上訴人所承認，是被上訴人所指之投資契約
應係存在於兩造之間，而非被上訴人與胡紹逸個人之關係。兩造
間之投資契約係存在於兩造之間，此與周婉芳等七人之系爭投資
契約係存在周婉芳等七人之間，及上訴人與周婉芳之投資契約係
存在上訴人與周婉芳之間，當事人已有不同，且此三份投資契約
之內容亦有差異，此三份投資契約自不能混為一談，應係各自獨
立存在，故兩造之投資契約有無成立，應以被上訴人有無參與系
爭投資案而斷，與周婉芳等七人及上訴人與周婉芳另成立之投資
契約均無關，自不能以周婉芳等七人及上訴人與周婉芳已成立投
資契約而否定兩造投資契約之存在。上訴人所謂被上訴人僅提供
二千零九十七萬元，較周婉芳等七人出資額四千一百萬元為低，
且遲於同年十二月九日始提出，斯時伊由周婉芳名義向龍星昇公
司承買其對周家合板公司之債權，其等即可取得拍賣所得之分配
款而獲利，並無參與投標之必要性；而參與本案之投資者究有幾
人，投資金額若干，彼此合作之模式及分紅比例為何，亦處於未
知之狀態，何能約定虧損各負一半？豈有無端再加入其他之合夥
人，使彼此法律關係更趨複雜，且更不曾與周婉芳等七人就此作
出任何討論云云，均係將前揭三份投資契約混為一談，而以周婉
芳等七人及上訴人與周婉芳分別簽訂有投資契約，否定兩造投資
契約之存在，其不可採至為明顯。周婉芳等七人之投資契約，其
中林雅倫名義之四百萬元實際上係由被上訴人出資，即被上訴人
以林雅倫之名義投資四百萬元為系爭投資案之幕後金主，與兩造
之投資契約無關，因周婉芳等七人為金主投資系爭投資案之部分
，不分擔系爭投資案之虧損，故僅能取得投資金額百分之十之利
潤，此與兩造之投資契約，被上訴人出資二千零九十七萬元為投
標保證金，應分擔系爭投資案一半之虧損，其投資風險較大，自
能分配系爭投資案一半之利潤，亦不能以被上訴人已以林雅倫名
義投資四百萬元，逕否認兩造投資契約之存在。上訴人所謂：被
上訴人若與胡紹逸已事先談好合夥，又何須利用林雅倫之名義重
複參與本件之投資？被上訴人負擔盈餘比例，加上林雅倫名下之
部分，顯已超過百分之五十，胡紹逸或上訴人豈有輕易應允之理
云云，自非的論。再兩造之投資契約僅存在於兩造之間，系爭投
資案之代書工作係由上訴人負責處理，對外代表投資組合行使系
爭投資案之權利義務者係上訴人，故由胡紹逸與陳樹麟接洽系爭
不動產之買賣事宜，兩造投資契約之詳情即非周婉芳、林雅倫、
陳樹麟所知悉，周婉芳、林雅倫、陳樹麟證述被上訴人係擔任代
書角色，即均不能為不利被上訴人之認定。此外由陳樹麟支付系
爭不動產買賣價金之提領、分配經過，系爭不動產應負擔之契稅
、規費、房屋稅、介紹仲介費、介紹金主投資之仲介費等係由被
上訴人支付，非僅止代書工作，胡紹逸承認之會算，上訴人對被
上訴人提領之款項核對金額無誤用印，事後一年多亦無異議，被
上訴人對招待金主之旅遊費用，依上訴人之指示分擔二百五十萬
元以觀。兩造之投資契約，係由上訴人負責邀約金主投資，對外
代表投資組合行使系爭投資案之權利義務，故應由上訴人代表投
資組合與周婉芳簽訂債權及抵押權讓與投資契約，周婉芳既與上
訴人簽訂債權及抵押權讓與投資契約，對周婉芳而言，被上訴人
所出資之二千零九十七萬元，係上訴人交付周婉芳再轉交龍星昇
公司以支付投標保證金，是該二千零九十七萬元之投標保證金即
應由周婉芳出具證明書載明係由上訴人提供，周婉芳亦應就處分
周家合板公司之資產所取得之款項，於扣除上訴人應給付之四千
五百十萬元後匯入系爭帳戶，上訴人基於系爭投資契約對周婉芳
所應負之責任，被上訴人於兩造之投資契約亦應負擔，則上訴人
以被上訴人未以其名義與周婉芳簽約，要求周婉芳出具提供資金
之證明，及將投資所得之款項直接匯入上訴人帳戶等情，否定兩
造有投資契約存在，要屬無據。周婉芳對上訴人投資不論盈虧均
可獲得四百十萬元之利潤，其僅能配合上訴人與龍星昇公司、陳
樹麟簽約，故周婉芳認為系爭投資案被上訴人無參與投標之必要
。此與兩造應分擔系爭投資案之虧損不同，周家合板公司之系爭
不動產已經兩次拍賣無人應買，若再繼續減價拍賣，勢將影響系
爭投資案之獲利空間及分配時程，上訴人自非無參與投標之必要
。且系爭執行事件執行債權人係龍星昇公司，對周家合板公司之
資產進行查封拍賣，僅龍星昇公司能於強制執行程序受分配，並
以其債權承受系爭不動產，則上訴人對龍星昇公司要求投標買受
系爭不動產，自無法拒絕，上訴人亦自承其係在被上訴人提議及
龍星昇公司要求下，同意投標買受系爭不動產等情，上訴人決定
投標買受系爭不動產，故再以周婉芳之名義簽訂副約，需於周婉
芳等七人投資之四千一百萬元外，另籌措資金二千零九十七萬元
參與系爭不動產之投標，上訴人投資系爭投資案之風險增大，自
非無與被上訴人共同投資之實益。再者，被上訴人與上訴人簽訂
投資契約時，對周家合板公司之資產因無人應買需由上訴人參與
投標，並非無法預見，上訴人自得與被上訴人約定除金主投資之
四千一百萬元以外之資金需求，包括若參與投標應支付之投標保
證金，全由被上訴人負責籌措。因此，並非被上訴人在未決定投
標之前，不知投標保證金確實之金額，即無法與上訴人共同投資
系爭投資案。系爭投資案上訴人支付三千七百萬元取得之龍星昇
公司對周家合板公司之系爭抵押債權，上訴人再以總價八千萬元
投標買受系爭不動產後，用系爭抵押債權抵付價款，然後以總價
七千三百九十八萬元出售予陳樹麟，系爭投資案仍有利可圖，被
上訴人未對上訴人以七千三百九十八萬元出售系爭不動產予陳樹
麟提出異議，與常情並無不符。至於證人周婉芳、林雅倫所稱胡
紹逸向被上訴人借款之證詞，因彼二人不知兩造間之投資契約存
在，復聽聞自胡紹逸所述，此部分證詞自不足採。被上訴人參與
上訴人系爭投資案之投資，其所分配之一千六百九十三萬零九百
九十九元，尚不及於被上訴人所得之一千六百九十七萬九千四百
三十六元，被上訴人即無逾領系爭帳戶存款一千零四十八萬八千
六百三十九元情事。既無盜領或逾領系爭帳戶存款，上訴人依侵
權行為及債務不履行之法律關係請求被上訴人給付一千零四十八
萬八千六百三十九元本息，洵屬無據等詞，為其判斷之基礎。
惟按民事訴訟法第四百六十九條第六款所謂判決理由矛盾，係指
其理由前後矛盾，或判決主文與理由不符，足以影響裁判結果之
情形而言，有一於此，均足為廢棄發回之原因。查原審先謂被上
訴人所謂之兩造投資契約，係由上訴人負責尋找投資標的，邀約
金主投資，對外代表投資組合行使權利義務；被上訴人則負責除
金主投資金額以外資金之籌措，對內從事投標、移轉登記及投資
獲利之分配，投資之盈餘及虧損雙方各半。繼謂關於系爭不動產
所擔保之系爭抵押債權及系爭不動產之買賣，有兩造間之投資契
約、周婉芳等七人間之投資契約以及上訴人與周婉芳之投資契約
，此三份投資契約之當事人不同，內容亦有差異，不能混為一談
，應係各自獨立存在。復謂被上訴人並負擔招待金主之旅遊費二
百五十萬元。前後論述不一，已難謂無理由矛盾之違法。其次，
原審既認定兩造間訂有投資契約投資之盈餘及虧損雙方各半，並
為投資獲利之分配，惟關於系爭投資案之獲利為三千三百九十一
萬零四百三十五元，上訴人、被上訴人所得之款項依序係一千九
百四十七萬九千四百三十六元、一千四百四十三萬零九百九十九
元，相差達五百餘萬元（見原判決附表三、附表四、附表五）已
近其主張之三分之一，金額非小；而上訴人與周婉芳間之投資契
約尚且訂定書面，記載利益分配，惟兩造間之投資契約內容究竟
如何，非但無書面契約可稽，且被上訴人先陳稱與上訴人合夥，
嗣稱係與上訴人公司之實際負責人胡紹逸合夥，再稱係與上訴人
成立投資契約，先後亦屬不一，原審徒以被上訴人更正之陳述，
以及系爭帳戶兩造提領款項及分配經過，而未就上訴人主張之被
上訴人債務不履行法律關係，係屬何指，進行調查審認，即為不
利於上訴人之論斷，自欠允洽。上訴論旨，指摘原判決為不當，
聲明廢棄，非無理由。
據上論結，本件上訴為有理由。依民事訴訟法第四百七十七條第
一項、第四百七十八條第二項，判決如主文。
中    華    民    國  九十九  年    一    月   十一   日
                      最高法院民事第七庭
                          審判長法官  劉  福  聲
                                法官  鄭  玉  山
                                法官  黃  義  豐
                                法官  劉  靜  嫻
                                法官  袁  靜  文
      本件正本證明與原本無異
                                      書  記  官
中    華    民    國  九十九  年    一    月   十九   日
                                                      Q

司法院資訊處製作；財團法人民間司法改革基金會備份。
